---
title: Appliquer la suppression locale
href: pratique/fiches/suppression-locale.html

---

::: {.callout-tip}
# Pour s'exercer

Pour reproduire les résultats et réaliser les exercices, il est possible de travailler 
directement sur le [`datalab` de l'Insee](datalab.sspcloud.fr). Si vous disposez d'un compte, vous pouvez [Ouvrir un service RStudio](https://datalab.sspcloud.fr/launcher/ide/rstudio?name=rstudio-formation-protection&version=2.3.1&s3=region-ec97c721&init.personalInit=«https%3A%2F%2Fraw.githubusercontent.com%2FInseeFrLab%2Fformation_protection_donnees%2Frefs%2Fheads%2Fmain%2Finit-scripts%2Frstudio.sh») ou [Ouvrir un service vscode R-Python](https://datalab.sspcloud.fr/launcher/ide/vscode-r-python-julia?name=vscode-formation-protection&version=2.3.5&s3=region-ec97c721&init.personalInit=«https%3A%2F%2Fraw.githubusercontent.com%2FInseeFrLab%2Fformation_protection_donnees%2Frefs%2Fheads%2Fmain%2Finit-scripts%2Fvscode-r-python.sh»), à votre convenance. Ces services installeront automatiquement les packages 
nécessaires pour réaliser les exercices de l'ensemble des fiches pratiques.

:::

# En pratique

Pour installer les packages nécessaires, vous trouverez les instructions à suivre 
dans la fiche [Ressources / Installer les packages et les outils sur R](../../ressources/fiches/outils-install.html).  


## Les packages

```{r}
#| echo: false
library(readr)
library(purrr)
library(dplyr)
library(sdcMicro)
library(ggplot2)
```

## Les données

```{r}
source("../R/fun_import_data.R")
lfs_2023 <- import_lfs()
```


```{r}
head(lfs_2023)
```

Pour plus d'informations sur les données, on pourra se reporter à la fiche 
["Présentation des données"](description-data.html).

```{r}
lfs_2023 %>% head()
```

## Etude du risque

```{r}
key_vars <- c("AGE","SEXE","DEP","DIP7")
```

```{r}
f <- freqCalc(lfs_2023, keyVars = key_vars)
f
```

Le fichier n'est pas 2-anonyme pour 6 687 observations. Ce sont 13 587 qui ne sont pas 3-anonyme.

```{r}
f$fk %>% head()
f$Fk %>% head()
```

Ici, fk = Fk puisqu'il n'y a pas de poids.

```{r}
indivf <- indivRisk(f)

length(indivf$rk[indivf$rk > 0.5])
length(indivf$rk[indivf$rk >= 0.5])
```

On retrouve le même nombre d'observations qu'avec le k-anonymat.

## Suppression locale

Suppression locale pour atteindre le k-anonymat avec `localSuppression()`:  
-   `obj` : un objet de classe sdcMicroObj ou un dataframe
-   `k` : le seuil de k-anonymat, par défaut k = 2
-   `importance` : vecteur numérique qui représente l'importance des variables qui sont utilisées pour obtenir le k-anonymat. Les variables dont l'importance vaut 1 seront, dans la mesure du possible, conservées
-   `combs` : vecteur numérique qui précise le nombre de variables par combinaison pour lesquelles on veut atteindre le k-anonymat.

### Première tentative

Dans un premier temps on essaye d'obtenir un fichier 2-anonyme pour ces variables quasi-identifiantes : `AGE`,`SEXE`,`DEP`,`DIP7`.

```{r}
localS_initiale <- localSuppression(lfs_2023,
                                    k = 2,
                                    keyVar = key_vars)
```

```{r}
localS_initiale
```

En supprimant 6687 observations on btient un fichier 2-anonyme.

```{r}
plot(localS_initiale)
```

L'algorithme a choisi de supprimer l'âge de 6672 individus. Le département de résidence de 15 individus est aussi supprimé.

```{r}
head(localS_initiale$xAnon)
```

On voit par exemple, que l'âge du troisième individus été supprimé.

### L'âge en classes

La première tentative de suppression peut ne pas convenir car elle supprime beaucoup d'informations. On procède donc à un recodage de la variable d'âge en 6 classes.

Cette fois-ci on commence par créer un objet sdcMicro (mais on pouvait aussi faire la suppression locale directement à partir du dataframe comme dans l'exemple précédent).

```{r}
sdc_AGE6 <- createSdcObj(lfs_2023,
                         keyVars = c("AGE6","SEXE","DEP","DIP7"))
```

```{r}
print(sdc_AGE6, 'kAnon')
```

En discrétisant l'âge en 6 catégories, il n'y a plus que 77 observations qui ne sont pas 2-anonyme, et 267 qui ne sont pas 3-anonyme.

```{r}
sdc_AGE6 <- localSuppression(sdc_AGE6, k = 2)
```

```{r}
print(sdc_AGE6@localSuppression$totalSupps)
```

Pour atteindre le 2-anonymat, l'algorithme a choisi de supprimer les départements de 77 individus. Donc, on supprime des modalités d'une seule variable et moins de cellules. Ce n'est pas surprenant puisque le fichier original contenait moins d'individus qui ne respectaient pas les 2-anonymat.

On peut essayer de reproduire un graphe proche de celui créé automatiquement quand on utilise un dataframe en entrée.
```{r}
# Extraire les variables manipulées après suppression
suppressed <- get.sdcMicroObj(sdc_AGE6, type = "manipKeyVars")

# Calculer le nombre de suppressions (NA) par variable
supp_counts <- colSums(is.na(as.data.frame(suppressed)))

# Convertir en data.frame pour ggplot2
df_supp <- data.frame(
  variable = names(supp_counts),
  n_suppressions = as.numeric(supp_counts)
)

# Histogramme ggplot
ggplot(df_supp, aes(x = variable, y = n_suppressions)) +
  geom_bar(stat = "identity", fill = "tomato", color = "black") +
  geom_text(aes(label = n_suppressions), vjust = -0.5, size = 4) +
  labs(
    title = "Number of suppressions to achieve k-anonymity.",
    x = "Key variables",
    y = "Number of suppressions"
  ) +
  theme_minimal()
```


On peut récupérer les données modifiées.
```{r}
donnees_ls_AGE6 <- extractManipData(sdc_AGE6)
head(donnees_ls_AGE6 %>% filter(is.na(DEP)))
```

On peut regarder les croisements de quasi-identifiants pour lesquels il n'y a plus d'information sur le département.
```{r}
donnees_ls_AGE6 %>%
  filter(is.na(DEP)) %>%
  group_by(AGE6, SEXE, DIP7) %>%
  summarise(nb_ind = n(), .groups = "drop")
```

### Prioriser des variables

Peut-être que pour la publication prévue, l'information du département était très importante. Dans ce cas-là on peut préciser que nous souhaitons protéger la variable département dans la mesure du possible.

```{r}
sdc_AGE6 <- undolast(sdc_AGE6) # annule la dernière suppression locale
sdc_AGE6 <- localSuppression(sdc_AGE6,
                             k = 2,
                             importance = c(4,3,1,2))
```

```{r}
sdc_AGE6@localSuppression$totalSupps
```

Ici, l'algorithme propose une autre solution qui permet de supprimer uniquement 2 départements. Cependant, en faisant cela il supprime des cellules dans chacune des variables.

Parmi les 4 variables quasi-identifiantes on peut décider que le diplôme est la variable la moins importante à conserver.

```{r}
sdc_AGE6 <- undolast(sdc_AGE6) # annule la dernière suppression locale
sdc_AGE6 <- localSuppression(sdc_AGE6,
                             k = 2,
                             importance = c(1,1,1,4))
```

```{r}
sdc_AGE6@localSuppression$totalSupps
```

Dans ce cas-là, l'algorithme supprime le diplôme pour 73 individus. AGE, SEXE et DEP sont aussi touchés par des suppressions mais celles-ci sont très faibles.

### k-anonymat pour des sous-groupes de quasi-identifiants

On peut aussi vouloir des niveaux de k-anonymat différents selon le nombre de quasi-identifiants.


Par exemple, on souhaite avoir du 2-anonymat pour les combinaisons de 4 quasi-identifiants, 3-anonymat pour les combinaisons de 3 quasi-identifiants.

```{r}
sdc_AGE6 <- undolast(sdc_AGE6) # annule la dernière suppression locale

combinaisons <- c(4,3)
niv_k <- c(2,3)

sdc_AGE6 <- localSuppression(sdc_AGE6,
                             k = niv_k,
                             combs = combinaisons)
```

```{r}
sdc_AGE6@localSuppression$totalSupps
```

Pour obtenir un fichier qui respecte ces deux règles de k-anonymat il faut supprimer plus de cellules :
- le département de 87 individus
- le diplôme de 2 individus

